臺灣高等法院高雄分院刑事判決　　　 100年度上訴字第1047號
上　訴　人　臺灣高雄地方法院檢察署檢察官
上　訴　人
即　被　告　林婷婷
指定辯護人　本院公設辯護人　 李佩娟
上列上訴人因被告毒品危害防制條例案件，不服臺灣高雄地方法
院99年度訴字第1376號中華民國100 年5 月4 日第一審判決（起
訴案號：臺灣高雄地方法院檢察署99年度偵字第16646 、18027
、18766 、25492 號），提起上訴，本院判決如下：
     主  文
上訴駁回。
     事  實
一、林婷婷明知海洛因業經公告列為毒品危害防制條例第2 條第
    2 項第1 款之第一級毒品，不得非法持有、販賣。詎其竟意
    圖營利，基於販賣第一級毒品海洛因之犯意，以其所有之行
    動電話機搭配向友人借得之門號00000000000 號（申租人為
    案外人蔣宗宸，該門號SIM 卡插置於林婷婷所有未扣案之行
    動電話機具內）作為聯絡工具，供購毒者撥打接洽聯繫交易
    毒品事宜，而為下列販賣第一級毒品海洛因犯行：
  (一)99年2 月24日5 時13分許，陳相延以其持用之0000000000號
    行動電話，撥打至林婷婷使用之0000000000號行動電話，向
    林婷婷表示欲購買第一級毒品海洛因500 元，經林婷婷允諾
    ，旋相約在高雄市○○區○○路某超商前，由林婷婷以500
    元之代價，販賣數量不詳之海洛因予陳相延，並向陳相延收
    取500 元之價金。
  (二)99年2 月24日14時18分許，陳相延以其持用之0000000000號
    行動電話，撥打至林婷婷使用之0000000000號行動電話，向
    林婷婷表示欲購買第一級毒品海洛因1,000 元，經林婷婷允
    諾，旋相約在高雄市○○區○○路某超商前，由林婷婷以1,
    000 元之代價，販賣數量不詳之海洛因予陳相延，而陳相延
    僅支付價金850 元，所餘價金150 元迄今仍未支付。
  (三)99年2 月17日7 時1 分許，陳相延以其持用之0000000000號
    行動電話，撥打林婷婷使用之0000000000號行動電話，向林
    婷婷表示欲購買第一級毒品海洛因500 元，雙方達成毒品交
    易合意，並約定在林婷婷工作之地點交易。因陳相延再於是
    日7 時41分許，以其持用之0000000000號行動電話撥打至林
    婷婷使用之0000000000號行動電話，向林婷婷詢問能否賒帳
    ，惟林婷婷不願讓陳相延賒帳，而藉詞搪塞，致未完成交易
    。
二、案經高雄市政府警察局左營分局報請臺灣高雄地方法院檢察
    署檢察官偵查起訴。
    理  由
甲、程序方面
壹、按被告以外之人於偵查中向檢察官所為之陳述，除顯有不可
    信之情況者外，得為證據，刑事訴訟法第159 條之1 第2 項
    定有明文。刑事訴訟法規定：檢察官代表國家偵查犯罪、實
    施公訴，依法有訊問被告、證人及鑑定人之權，證人、鑑定
    人且須具結；而實務運作時，檢察官偵查中向被告以外之人
    所取得之陳述，原則上均能遵守法律規定，不致違法取供，
    其可信度極高。職是，被告以外之人於偵查中已具結而為證
    述，除反對該項供述得具有證據能力之一方，已釋明「顯有
    不可信之情況」之理由外，即不宜遽指該證人於偵查中之陳
    述不具證據能力。本件證人陳相延於偵查中在檢察官前所為
    陳述，已經依法具結；被告及指定辯護人復未曾提及檢察官
    在偵查時有何不法取供致證人證詞顯不可信之情事；且證人
    陳相延於原審審理時已到庭具結作證，由被告之指定辯護人
    行使對質詰問權，是其於偵查中之證述，自得採為本件證據
    。
貳、次按所謂被告以外之人於審判外之陳述，係指被告以外之人
    就其曾經參與或見聞之事實，事後追憶並於審判外為陳述者
    而言。如被告以外之人係被告犯罪之共同正犯、共犯、相對
    人、被害人或其他關係人，而於被告實行犯罪行為時與被告
    為言詞或書面對談，且其對話之本身即係構成被告犯罪行為
    之部分內容者，因非屬其事後就曾經與聞之事實所為之追憶
    ，自與審判外之陳述有間，二者不容混淆。又國家基於犯罪
    偵查之目的，對被告或犯罪嫌疑人進行通訊監察，乃係以監
    控與過濾受監察人通訊內容之方式，蒐集對其有關之紀錄，
    並將該紀錄予以查扣，作為認定犯罪與否之證據，屬於刑事
    訴訟上強制處分之一種，而監聽係通訊保障及監察法第13條
    第1 項所定通訊監察方法之一，司法警察機關依法定程序執
    行監聽取得之錄音，係以錄音設備之機械作用，真實保存當
    時通訊之內容，如通訊一方為受監察人，司法警察在監聽中
    蒐集所得之通訊者對話，若其通話本身即係被告進行犯罪中
    構成犯罪事實之部分內容，則依上開說明，自與所謂「審判
    外之陳述」無涉，應不受傳聞法則之規範，當然具有證據能
    力。再按有事實足認被告或犯罪嫌疑人有最輕本刑為3 年以
    上有期徒刑之罪嫌，並危害國家安全或社會秩序情節重大，
    而有相當理由可信其通訊內容與本案有關，且不能或難以其
    他方法蒐集或調查證據者，得發通訊監察書。前項通訊監察
    書，偵查中由檢察官依司法警察機關聲請或依職權以書面記
    載第11條之事項，並敘明理由、檢附相關文件，聲請該管法
    院核發，通訊保障及監察法第5 條第1 項第1 款、第2 項定
    有明文。本件下列經本院所引用有關被告所使用0000000000
    號電話監聽錄音，業經臺灣高雄地方法院於99年2 月11日核
    准在案，有詳載案由、監察電話、對象及時間等之該院99年
    聲監字第000369號通訊監察書、電話附表等附卷可參（見原
    審卷三第51-52 頁），係依法所為之監聽，應認具有證據能
    力。至司法警察依據監聽錄音結果予以翻譯而製作之監聽譯
    文，屬於文書證據之一種，於被告或訴訟關係人對其譯文之
    真實性發生爭執或有所懷疑時，法院固應依刑事訴訟法第16
    5 條之1 第2 項規定，以適當之設備，顯示該監聽錄音帶之
    聲音，以踐行調查證據之程序，俾確認該錄音聲音是否為通
    訊者本人及其內容與監聽譯文之記載是否相符；或傳喚該通
    訊者；或依其他法定程序，為證據調查。倘被告或訴訟關係
    人對該通訊監察譯文之真實性並不爭執，即無勘驗辨認其錄
    音聲音之調查必要性，法院於審判期日如已踐行提示監聽譯
    文供當事人辨認或告以要旨，使其表示意見等程序並為辯論
    者，其所為之訴訟程序即無不合（最高法院97年度臺上字第
    5940號判決意旨參見）。查本案檢察官、被告及指定辯護人
    於本院準備程序、審理中表示對於卷附之通訊監察譯文同意
    作為證據或表示無意見，即對上開通訊監察譯文真實性並不
    爭執，本院並於審判期日踐行提示該通訊監察譯文供當事人
    辨認或告以要旨，使其表示意見，是上開通訊監察譯文本院
    審酌該書面作為時之情況，認為適當作為證據。
參、復按被告以外之人於審判外之陳述，雖不符同法第159 條之
    1 至之4 規定，而經當事人於審判程序同意作為證據，法院
    審酌該言詞陳述或書面陳述作成時之情況，認為適當者，亦
    得為證據；又當事人、代理人或辯護人於法院調查證據時，
    知有第159 條第1 項不得為證據之情形，而未於言詞辯論終
    結前聲明異議者，視為有前項之同意，同法第159 條之5 定
    有明文。其立法意旨在於傳聞證據未經當事人之反對詰問予
    以核實，原則上先予排除，惟若當事人已放棄詰問或未聲明
    異議，基於證據資料愈豐富，愈有助於真實發現之理念，且
    強化言詞辯論原則，法院自可承認該傳聞證據例外擁有證據
    能力。查本案所引用之言詞及書面證據資料（含上述具有傳
    聞證據性質之證據，符合傳聞法則例外之證據），檢察官、
    被告、辯護人於本院準備程序時均明示同意有證據能力（見
    本院卷第53頁），本院於審理時並已提示及告以要旨，且各
    經檢察官、被告、辯護人表示意見，當事人已知上述證據乃
    屬傳聞證據，而未於言詞辯論終結前對該等證據聲明異議，
    依上開規定，亦已擬制同意其有證據能力，且本院審酌該等
    傳聞證據作成時之狀況，並無違法取供或其他不適宜作為證
    據之情形，上開證據自均具有證據能力。
乙、實體方面
壹、有罪部分：
一、訊據上訴人即被告林婷婷固不否認門號0000000000號之行動
    電話，係其所持有使用之行動電話，然矢口否認有何上開販
    賣第一級毒品既遂、未遂之犯行，辯稱：伊只是合資，幫陳
    相延拿貨，並不是販賣海洛因云云。
二、經查：
  (一)關於被告涉犯事實欄一(一)、(二)所示之販賣第一級毒品之事實
    ，業據證人陳相延於99年5 月13日檢察官偵訊時具結證稱：
    0000000000號行動電話於99年2 月24日5 時13分、5 時37分
    之通聯是我要購買海洛因的通話，譯文中提到的「5 」，是
    指要買500 元，這次約在鳳林路上的某超商外面，由林婷婷
    本人將海洛因帶來交給我，同時我拿500 元給她；00000000
    00號行動電話於99年2 月24日14時18分之通聯也是要買海洛
    因的通話，「1 張」、「1 個」都是1,000 元，這次我就是
    要買1,000 元的海洛因，因為我身上只有850 元，剩下的15
    0 元先欠著，這次也是約在上開同一超商門口，因為林婷婷
    住在超商的斜對面，這次也有完成交易等語明確（見99年度
    偵字第16646 號卷第247 頁）。而被告持用之0000000000號
    行動電話與證人陳相延持用之門號0000000000號行動電話，
    於99年2 月24日上午5 時13分、14時18分許通聯之通話內容
    如下：「
    (1)99年2 月24日05：13：43，陳相延（下稱B ）撥打予被告
      （下稱A ）
      A ：喂！眼鏡仔。
      B：我等下到再打給妳。
      A：啥？
      B：我等下到再打給妳？
      A：妳等下到再打給我？多少？
      B：啥？
      A：要多少？
      B ：我要拿1 個，差1 個，明天給妳好嗎？
      A：你現在要向我拿多少？
      B：「5」。
      A：「5」嗎？
      B：我會拿1個「5」給你。
      A：嗯，就算今天清就對了。
      B：嗯拉。
      A：差還是差就對了。
      B：嗯拉。
      A：好啦、好啦，你要記得明天一定要拿給我。
      B：會啦。
      A：好啦，你快到時候再打給我。
      B：好啦，在大寮那邊嗎？
      A：一樣。
      B：嗯。
    (2)99年2 月24日05：37：06，陳相延（下稱B ）撥打予被告
      （下稱A ）：
      A：喂！眼鏡仔。
      B：我到了。
      A：我在樓下了。
      B：妳在樓下嗎，我在統一超商。
      A ：好，你在統一超商嗎？順便幫我買一包峰好不好？
      B：好、好。
    (3)99年2 月24日14：18：48，陳相延（下稱B ）撥打予被告
      （下稱A ）
      A：喂！眼鏡仔。
      B：妳好了嗎？
      A：沒關係，你來，你要500嗎？
      B：我想要拿「1個」。
      A：想要拿「1張」嗎？
      B：嗯。
      A：你還差我750。
      B：嗯。我現在這邊目前還差150。
      A：你現在身上總共有多少？
      B：85。
      A：「85」嗎？
      B：嗯。
      A：你要拿500？
      B：想要拿「1個」？
      A：拿「1張」。
      B：嗯。
      A：拿「1張」，你欠我的750放著。
      B：嗯。
      A：750再加上150就900了。
      B：乾脆湊到1千，我這幾天就給你。
      A：你要確定？
      B：最晚禮拜五晚上
      A：禮拜五晚上，你確定嗎？
      B：有。
      A：好啦，你過來拿好了。
      B：把我湊到「1個」，處理一下。
      A：好啦，OK。
      B：妳多久可以下來？
      A：我現在馬上下去。
      B：妳下來，我馬上到。
      A ：好。」等情，有原審法院99年聲監字第000369號通訊
    監察書、電話附表及監聽譯文等附卷可參（見原審卷三第51
    -52 頁；99年度偵字第16646 號卷第514-515 頁）。被告既
    不否認上開通聯為其與證人陳相延之對話，而該對話內容顯
    為買賣毒品之交易數量、金額，核與證人陳相延之上開證述
    內容相符；又證人陳相延既於檢察官偵訊時明確指認於事實
    欄一(一)、(二)所示時、地，向被告購買海洛因，並已詳細證述
    向被告購買海洛因之聯絡方式，及各該次交易日期、地點、
    金額；且證人陳相延亦能依照檢察官所提示指認照片而明確
    指認係被告；再證人陳相延上開所述之海洛因交易之情節，
    係就毒品交易經過自身經歷所為具體陳述，並非抽象概括之
    含混指證，且其亦須承擔誣告或偽證之刑責，渠若無向被告
    買受毒品之事，當無任意虛構事實誣攀被告並自陷入罪之理
    ，足認證人陳相延上揭證述，應屬真實可信。
  (二)關於被告涉犯事實欄一(三)所示販賣第一級毒品未遂之犯行部
    分，業據證人陳相延於99年5 月13日偵訊時具結證稱：0000
    000000號行動電話於99年2 月17日7 時1 分、7 時8 分、7
    時41分、7 時46分之通聯，係我要購買海洛因的電話，裡面
    講的「500 」就是指價錢，後來沒成交，但在電話中都已約
    定好要交易了，對方就是林婷婷等語（見99年度偵字第1664
    6 號卷第247 號）。而被告所持用之0000000000號行動電話
    與證人陳相延所持用之門號0000000000號行動電話，於99年
    2 月17日通聯之通聯內容如下：「
    (1)99年2 月17日07：01：08，陳相延（下稱B ）撥打予被告
      （下稱A ）
      A ：喂！眼鏡仔。
      B：妳在哪？
      A：我在店裡。
      B：新的還是舊的？
      A：新的。
      B：在那邊等我。
      A：啥？
      B：在那邊等我。
      A：喔！好啦，你要嗎？
      B：我身上只有500元而已。
      A：喔！好啦。
      B：還是讓我欠嗎？
      A：不然這個「500」先處理，那個還是原在。
      B：反正還是再欠妳500就對了。
      A：嗯啦，這樣你要嗎？
      B：好啦，幫我用水一點。
      A：好啦。
      B：喔。
      A：好。
    (2)99年2 月17日07：08：17，陳相延（下稱B ）撥打予被告
      （下稱A ）
      A：喂！眼鏡仔。
      B：對面、對面。
      A：喔！好，你等一下，我等人拿過來。
      B：我等慶仔過來，順便拿過來。
      A：喔。
    (3)99年2 月17日07：41：45，陳相延（下稱B ）撥打予被告
      （下稱A ）
      A：嗯！怎樣？
      B：可以再讓我欠「500」嗎？
      A：啥？
      B：可以再讓我欠「500」嗎？
      A：ㄟ。
      B：我過兩天給妳了。
      A：我問一下，你等一下。
      B：好。
    (4)99年2 月17日07：46：08，陳相延（下稱B ）撥打予與被
      告（下稱A ）
      B：喂！
      A：嗯。
      B：如何？
      A：可能要晚一點，他現在沒接我的電話。
      B：他沒接你的電話嗎？
      A：嗯。我等下聯絡到，再馬上打給你，好嗎？
      B：喔！我要去上班了。
      A ：好。」等情，有原審法院99年聲監字第000369號通訊
    監察書、電話附表及監聽譯文等附卷可參（見原審卷三第51
    -52 頁；99年度偵字第16646 號卷第512-513 頁）。被告既
    不否認上開通聯為其與證人陳相延之對話，而該對話內容顯
    為買賣毒品數量、金額之約定，核與證人陳相延之上開證述
    內容相符。再依上開07：01：08之通訊監察譯文，被告稱：
    「你要嗎？」，證人陳相延回答：「我身上只有500 有元而
    已」，被告稱：「喔！好啦」，證人陳相延回答：「還是讓
    我欠嗎？」，被告稱：「不然這個『500 』先處理，那個還
    是原在」，證人陳相延回答：「反正還是再欠妳500 就對了
    」，被告稱：「嗯啦，這樣你要嗎？」，證人陳相延回答：
    「好啦，幫我用水一點」，被告稱：「好啦」等情，顯見被
    告與證人陳相延已就買賣毒品之數量、價格等重要內容有所
    意思表示而達成契約之合致，自屬已著手於販賣毒品構成要
    件之行為無訛。又觀諸上開07：41：45及07：46：08（即上
    揭(3)、(4)之通話）之通訊監察譯文，證人陳相延打電話詢問
    被告能否賒帳，被告答稱：「我問一下，你等一下。」、「
    可能要晚一點，他現在沒接我的電話。」、「我等下聯絡到
    ，再馬上打給你，好嗎？」等語，被告於證人陳相延詢問之
    當下並未立即回覆能否賒帳，事後亦未再與證人陳相延連絡
    、見面，此據證人陳相延證述在卷，顯見被告不願意讓證人
    陳相延賒帳，故未再與證人陳相延連絡、見面，致未能完成
    本次交易甚明。按中止未遂，係指已著手於犯罪行為之實行
    ，而因己意中止或防止其結果之發生而言。至於中止未遂與
    障礙未遂之區別，在於行為人實行犯罪行為後之中止行為是
    否出於自由意志，為決定中止未遂與障礙未遂之區分標準，
    若行為人非因受外界事務之影響而出於自由意志，自動終止
    犯罪行為或防止其結果之發生，無論其終止係出於真心悔悟
    、他人勸說或自己感覺恐被發覺、時機尚未成熟，祇須非因
    外界事務之障礙而使行為人不得不中止者，均為中止未遂；
    反之，倘係由於外界之障礙事實，行為人受此心理壓力而不
    得不中止者，即非出於自由意志而中止，則屬障礙未遂（最
    高法院98年度臺上字第2391號判決要旨參照）。查被告與證
    人陳相延本已達成買賣之合致，其行為自屬已著手實行販賣
    之構成要件，已如上述，嗣被告因不願意讓證人陳相延賒帳
    而未能完成交易，是該次交易係因障礙事由而告未遂，應堪
    認定。
  (三)被告雖辯稱：伊係幫陳相延調貨；辯護人為被告辯護稱：被
    告與證人陳相延係合資購入毒品云云。證人陳相延嗣於原審
    審理時改稱：「（你有無向林婷婷拿過毒品？）我有請她我
    調過」云云（見原審卷二第214 頁）。然證人陳相延與被告
    於案發時，僅為認識半年至1 年之友人，且於證人陳相延至
    被告上班之檳榔攤內網咖時會聊天及偶而會與其他朋友聊天
    之朋友，被告對於證人陳相延在何處上班、收入如何均無法
    明確認知等情，業據其於本院審理時供明在卷（見本院卷第
    68頁反面、第169 頁），顯見被告與證人陳相延並無何密切
    交誼，則被告是否願替證人陳相延調貨或合資購買，已非無
    疑。且依證人陳相延於檢察官偵查中所證述：伊係以電話直
    接與被告本人聯絡約定交易海洛因事宜，係直接與被告本人
    進行海洛因之交易等語，均未證稱：有委請被告代為向他人
    調貨（調取海洛因）或與被告合資購買毒品之情形。參以上
    開通訊監察譯文內容，皆係與被告聯繫談論海洛因交易之數
    量、金額、交付地點，亦未見有何請託被告幫忙向他人調取
    海洛因或合資購買之言語。又海洛因係屬第一級毒品，單純
    持有或幫助施用亦足以構成犯罪，被告本身有施用毒品之惡
    習，應當知之甚明。而一般毒品之販賣，依其持有毒品之數
    量及集團規模之不同，區分有大盤、中盤商或小盤商之別，
    藉由向上線購買再轉售予下線之方式，以層層剝削提高價錢
    或摻以其他物品（例如：葡萄糖粉）稀釋其純度而居中謀取
    暴利之情形觀之，如無巨額利潤可循，則販賣毒品者何以甘
    冒重罪加身之責而致罹刑章。再者，一般合法商品所謂之調
    貨，係指向其他有貨源之賣方詢問有無貨品可出售，如無利
    潤而純粹幫忙之情形，則多以告知買、賣雙方之聯絡方法，
    且不經手其中之貨物及金錢之方式，以規避居中介紹之責任
    歸屬問題；倘有利潤可圖，並居中向賣方取得貨品，再向買
    方收取金錢，則此一模式，雖稱為調貨，則實與一般轉售之
    買賣關係相同。因毒品並非如同一般合法商品，販賣毒品有
    其高風險性，按理須透過特殊管道方得購買，除非販賣者本
    身即為製造毒品者，否則仍須再向上游買受毒品之必要。如
    被告得知證人陳相延欲購買毒品，而純粹幫忙其取得毒品，
    為防免日後有致罹刑責之可能，則直接由藥頭與證人陳相延
    聯繫即可，應無必要居中介入毒品及金錢之交易；且依上開
    通聯譯文所示，被告並非殷實之人，已無法如數給付價金，
    而有積欠情事，被告焉有甘冒無法獲償之風險而一再為被告
    調貨或合資購貨之理？然被告卻於取得毒品後，再向證人陳
    相延拿錢並交付毒品，如被告主觀上並無營利之意圖，客觀
    上亦無利潤可取，依上所述，應無一再幫忙「調貨」或「合
    資」之理。易言之，被告所稱：幫證人陳相延調貨云云，依
    其交易之模式觀之，實與買賣之情況相符，「調貨」實際應
    為買賣之意，至為明確。準此，證人陳相延確係向被告購買
    毒品，而非委請被告向他人購買毒品或合資購買毒品至明。
    則被告及證人陳相延嗣後翻異前供，改稱係調貨、合資之情
    節，應均係臨訟杜撰之詞，均不足採。
  (四)證人陳相延於原審審理時證稱：「（你是否同一天購買兩次
    ，而且都有拿到毒品？）應該不是同一天購買兩次。（一次
    是早上5 點多，一次是下午，都是同一天，你有無印象？是
    否以你之前所述為準？）當時我早上要上班，她叫我等消息
    ，之後我下午再打電話給她，應該是這樣。（你拿到幾次毒
    品？）1 次」等語（見原審卷二第216 頁）。然觀諸上開通
    訊監察文之內容，證人陳相延於99年2 月24日早上5 時13分
    43秒許，撥打電話給被告，欲向被告購買500 元之海洛因，
    復於是日5 時37分06秒撥打予被告，稱：「我到了」、被告
    即答稱「我在樓下了」等語，顯然當時被告與陳相延已經見
    面。況被告與陳相延於5 時13分許之通聯，陳相延係欲向被
    告購買5 百元；而是日14時18分許之通聯，陳相延稱要向被
    告購買1 千元海洛因，2 者金額並不相符，應非同一次交易
    。顯見99年2 月24日上午5 時13分與是日下午14時18分許，
    被告有販賣海洛因2 次予陳相延，應可認定。則證人陳相延
    稱99年2 月24日當日僅向被告購買1 次海洛因，應屬為迴護
    被告所為虛妄之詞，尚難採信。
  (五)又證人陳相延於原審審理時改稱：「（你有無拿錢給林婷婷
    ？）沒有」云云（見原審卷二第214 頁）。然證人陳相延於
    檢察官偵訊時已明確證述：確有交付價金予被告等語，已如
    上述；參以證人陳相延係64年次出生，有其年籍資料在卷可
    稽，案發當時已滿30歲，乃係具有相當生活經驗之成年人，
    當得明確分辨是否有交付購買價金予被告；且以一般人就事
    情之記憶本即易隨著時間之遞嬗而有淡忘之情，證人陳相延
    於檢察官偵訊時所述有給付購買毒品之價金予被告之證述離
    案發時較近，記憶應較為深刻，故依上開說明，本院認證人
    陳相延於偵訊時之證述較為可採。
  (六)政府為杜絕毒品氾濫，再三宣導民眾遠離毒品，媒體報導既
    深且廣，對於禁絕毒品之政策，應為民眾所熟悉。政府對於
    查緝施用、轉讓及販賣毒品無不嚴格執行，且販賣毒品罪係
    重罪，若無利可圖，衡情一般持有毒品者，當不致輕易將持
    有之毒品交付他人。況且，販賣毒品乃違法行為，非可公然
    為之，且有其獨特之販售路線及管道，亦無公定之價格，復
    可任意增減其分裝之數量，而每次買賣之價量，亦可能隨時
    依市場貨源之供需情形、交易雙方之關係深淺、資力、對行
    情之認知、可能風險之評估、查緝是否嚴緊，及購買者被查
    獲時供述購買對象之可能性風險評估等諸般事由，而異其標
    準，非可一概而論，是販賣之利得，誠非固定，除經坦承犯
    行或價量均達到明確外，委難察得實情，但販賣毒品係重罪
    ，若無利可圖行為人應無甘冒被查緝法辦重刑之危險，平白
    無端義務為該買賣毒品之工作，是其販入之價格必較售出之
    價格低廉而有從中賺取買賣差價牟利之意圖及事實，應屬合
    理之認定，而縱使販賣之人從價差或量差中牟利方式雖異，
    其意圖營利之非法販賣行為仍屬同一。本件雖因被告矢口否
    認有販賣第一級毒品海洛因之犯行，而購毒者陳相延亦僅供
    陳被告賣出毒品之價格，致本院無從查悉被告買入毒品之價
    格據以確認其販賣所得之利潤，然以本案而言，被告與證人
    陳相延間既非親故至交，苟無利得，被告豈有甘冒重刑之風
    險，一再出面將第一級毒品海洛因作價送交證人陳相延之理
    。故被告確有販賣第一級毒品營利之意圖，當無可疑。
  (七)綜上所述，被告上開所辯各情，無非卸責之詞，不足採信。
    本件事證已臻明確，被告犯行，堪以認定，應予依法論科。
三、按海洛因屬毒品危害防制條例第2 條第2 項第1 款所規定之
    第一級毒品，不得非法持有及販賣。次按犯罪之著手，係指
    行為人為實現犯意而開始實行犯罪構成要件之行為而言，販
    賣毒品罪之販賣者與購毒者就買賣毒品之重要內容有所表示
    時，縱使販賣者尚未實際交付毒品，仍可認為已經著手販賣
    毒品之實施；亦即販賣毒品之犯行，以販賣者與應買者雙方
    就買賣毒品之重要內容有所意思表示而達成契約之合致時，
    即已著手於販賣毒品之構成要件行為，最高法院97年度臺上
    字第3600號判決要旨可資參照。核被告就事實欄一(一)、(二)部
    分所為，均係犯毒品危害防制條例第4 條第1 項之販賣第一
    級毒品罪；就事實欄一(三)部分，被告既有販賣毒品以營利之
    故意，且與販賣對象陳相延就毒品交易之時間、地點、種類
    、價格等重要事項已達成交易合意（見99年度偵字第16646
    號卷第512 頁通訊監察譯文），自應認被告已著手實行販賣
    毒品之行為，尚非僅止於預備階段，該次毒品交易因被告不
    願讓陳相延賒帳而未完成交易，核其所為，係犯毒品危害防
    制條例第4 條第6 項、第1 項之販賣第一級毒品未遂罪。被
    告就事實欄一(三)部分所為販賣第一級毒品犯行，雖已著手於
    販賣行為之實施，然未至收取價金及交付毒品之結果，為未
    遂犯，應依刑法第25條第2 項規定，按既遂犯之刑減輕之。
    被告就事實欄一(一)、(二)部分各次販賣前持有第一級毒品海洛
    因之低度行為，為各該次販賣之高度行為所吸收，不另論罪
    （至事實欄一(三)所示販賣第一級毒品未遂部分，因被告否認
    犯行，且無證據證明被告與陳相延達成買賣毒品之意思表示
    合致前，已持有毒品海洛因，則該部分自無庸論述持有與販
    賣間之吸收關係，附此敘明）。被告所犯販賣第一級毒品既
    遂罪2 次、販賣第一級毒品未遂罪1 次，均犯意各別，行為
    互殊，應予分論併罰。再按刑法第59條規定犯罪之情狀可憫
    恕者，得酌量減輕其刑，其所謂「犯罪之情狀」，與同法第
    57條規定科刑時應審酌之一切情狀，並非有截然不同之領域
    ，於裁判上酌減其刑時，應就犯罪一切情狀（包括第57條所
    列舉之10款事項），予以全盤考量，審酌其犯罪有無可憫恕
    之事由（即有無特殊之原因與環境，在客觀上足以引起一般
    同情，以及宣告法定低度刑，是否猶嫌過重等等），以為判
    斷（最高法院95年度臺上字第6157號、88年度臺上字第1862
    號意旨參照）。而毒品危害防制條例第4 條第1 項之法定刑
    （除併科罰金刑部分外）為「死刑、無期徒刑」，刑度可謂
    重大。然同為販賣第一級毒品之人，其原因動機不一，犯罪
    情節未必盡同，或有大盤毒梟者，亦有中、小盤之分，甚或
    僅止於吸毒者友儕間為求互通有無者亦有之，其販賣行為所
    造成危害社會之程度自屬有異，法律科處此類犯罪，所設之
    法定最低本刑卻不可謂不重。為達懲儆被告，並可達防衛社
    會之目的者，自非不可依客觀之犯行與主觀之惡性二者加以
    考量其情狀，是否有可憫恕之處，適用刑法第59條之規定酌
    量減輕其刑，期使個案裁判之量刑，能斟酌至當，符合比例
    原則。查被告所為本案販賣第一級毒品既遂之次數僅有2 次
    （原審判決書誤載為3 次），對象合計僅有1 人，販賣所得
    則為500 元或1,000 元，是衡其情節，較諸長期以販毒營生
    之集團或交易價量動輒以數百公斤、數百萬元、甚為數千萬
    元計之大盤毒梟而言，顯屬較零星之買賣，對社會治安之危
    害，自非達罪無可赦之嚴重程度，倘仍科處法定最低刑之死
    刑、無期徒刑，仍屬情輕法重，衡其犯罪情狀在客觀上顯非
    不可憫恕，縱量處法定最低刑度之刑，仍嫌過重，爰依刑法
    第59條之規定，就其所犯上開販賣第一級毒品既遂部分，各
    予以酌量減輕其刑；其所犯販賣第一級毒品未遂罪部分，雖
    經依未遂犯之規定予以減輕其刑，惟如處以減刑後之最低本
    刑之有期徒刑15年，仍屬過重，是其上開所犯販賣第一級毒
    品未遂罪之情狀尚堪憫恕，爰就其販賣第一級毒品罪未遂部
    分，再依刑法第59條規定減輕其刑，並遞減其刑。
四、原審認被告上開罪證明確，因而依毒品危害防制條例第4 條
    第1 項、第6 項、第19條第1 項前段，刑法第11條前段、第
    25條第2 項、第59條、第51條第5 款、第9 款之規定，並審
    酌被告販賣海洛因供他人施用，戕害他人之身體健康，危害
    社會善良風俗及安寧秩序，兼衡其販賣毒品數量非大，所得
    非鉅之情節，暨犯後未見悔意之犯後態度，及其犯罪動機、
    目的、手段、素行非佳等一切情狀，就其所犯如附表所示3
    罪，分別於法定刑度內量處如附表所示之刑，並定其應執行
    刑為有期徒刑17年；及敘明：犯毒品危害防制條例第4 條至
    第9 條、第12條、第13條或第14條第1 項、第2 項之罪者，
    其供犯罪所用或因犯罪所得之財物，均沒收之，如全部或一
    部不能沒收時，追徵其價額或以其財產抵償之，毒品危害防
    制條例第19條第1 項定有明文。而該販賣毒品所得財物之沒
    收，係採義務沒收主義，故販賣毒品所得之對價，不問其中
    成本若干，利潤多少，均應全部諭知沒收（最高法院91年度
    臺上字第2419號判決意旨參照）；又該條例第19條第1 項所
    稱「因犯罪所得之財物」，係以實際所得者為限，苟無所得
    或尚未取得者，即無從為沒收、追徵或以財產抵償（最高法
    院96年度臺上字第2331號裁判意旨參照）。查被告如事實欄
    一(一)、(二)所示販賣第一級毒品所得共計1,350 元，業經證人
    陳相延交付予被告收取，此據證人陳相延陳述明確，即屬被
    告因犯罪所得之財物，雖未扣案，均應依毒品危害防制條例
    第19條第1 項規定，分別宣告沒收，如全部或一部不能沒收
    時，分別以被告之財產抵償之。至被告於事實欄一(三)部分，
    既未完成交易而無販賣毒品所得，自無予宣告沒收或抵償之
    必要。另事實欄一(二)部分，陳相延尚欠被告150 元價款未給
    付，是事實欄一(二)尚未給付之150 元價款，亦無法宣告沒收
    或抵償。又按毒品危害防制條例第19條第1 項規定性質上係
    沒收之補充規定，其屬於本條所定沒收之標的，如得以直接
    沒收者，判決主文僅宣告沒收即可，不生「追徵其價額」或
    「以其財產抵償之」問題，須沒收之標的全部或一部不能沒
    收時，始生「追徵其價額」或「以其財產抵償之」選項問題
    。而「追徵其價額」或「以其財產抵償之」係屬兩種選項，
    分別係針對現行貨幣以外之其他財產與現行貨幣而言。本規
    定所稱「追徵其價額」者，係指所沒收之物為金錢以外之其
    他財物而無法沒收時，因其實際價值不確定，應追徵其價額
    ，使其繳納與原物相當之價額，並無以其財產抵償之問題。
    倘嗣後追徵其金錢價額，不得結果而須以其財產抵償者，要
    屬行政執行機關依強制執行之法律之執行問題，即無不能執
    行之情形，自毋庸諭知「或以其財產抵償之」（最高法院99
    年第5 次刑事庭會議決議二參照）。由上可知「追徵其價額
    」、「或以其財產抵償之」，係分別對所得財物為金錢或金
    錢以外之其他財物而分別適用。本件被告所持用與證人陳相
    延聯絡用購毒所用之內置0000000000號SIM 卡之行動電話1
    支，係屬被告所有，業據被告供明在卷，且係用以供本案被
    告與陳相延聯絡交易海洛因毒品犯罪所用之物，業據證人陳
    相延證述綦詳，復有通訊監察譯文附卷可參，則上開行動電
    話機具雖未扣案，仍應依毒品危害防制條例第19條第1 項之
    規定宣告沒收之，又因行動電話機具非屬我國現行貨幣，係
    屬我國現行貨幣以外之其他財物，如全部或一部不能沒收時
    ，依上揭說明，應追徵其價額。至上開0000000000號SIM 卡
    1 張，係案外人蔣宗宸所申設，並非被告所有，此有樂福電
    信股份有限公司電信用戶基本資料列表在卷可考（見原審卷
    一第93頁），依法自不得宣告沒收。其認事用法，核無不合
    ，量刑亦屬允當。被告上訴意旨否認犯罪，指摘原判決不當
    ，為無理由，應予駁回。
貳、無罪部分：
一、公訴意旨略以：被告明知海洛因係毒品危害防制條例所明定
    之第一級毒品，竟基於販賣第一級毒品海洛因之犯意，於99
    年2 月26日14時49分、16時21分，由陳相延撥打被告持用之
    0000000000號行動電話，向被告購買毒品海洛因，2 人於電
    話中已約定以1,000 元之代價，由被告將海洛因販賣給陳相
    延，惟因未交易完成而未遂。因認被告涉犯毒品危害防制條
    例第4 條第6 項、第1 項之販賣第一級毒品未遂罪嫌云云。
二、按犯罪事實應依證據認定之，無證據不得認定其犯罪事實；
    又不能證明被告犯罪者，應諭知無罪之判決，刑事訴訟法第
    154條第2項、第301條第1項分別定有明文。次按認定犯罪事
    實所憑之證據，雖不以直接證據為限，間接證據亦包括在內
    ，然而無論直接證據或間接證據，其為訴訟上之證明，須於
    通常一般人均不致有所懷疑，而得確信其為真實之程度者，
    始得據為有罪之認定，倘其證明尚未達到此一程度，而有合
    理之懷疑存在時，即難遽採為不利被告之認定，最高法院著
    有76年臺上字第4986號判例可資參照。又依刑事訴訟法第16
    1條第1項規定，檢察官就被告犯罪事實，應負舉證責任，並
    指出證明之方法。因此，檢察官對於起訴之犯罪事實，應負
    提出證據及說服之實質舉證責任。倘其所提出之證據，不足
    為被告有罪之積極證明，或其指出證明之方法，無從說服法
    院以形成被告有罪之心證，基於無罪推定之原則，自應為被
    告無罪判決之諭知，最高法院亦著有92年臺上字第128 號判
    例可參。另按，所謂買賣者，係指當事人約定一方移轉財產
    權於他方，他方支付價金之契約，並以當事人就標的物及其
    價金相互同意時成立該契約（民法第345 條參照），是販賣
    毒品罪之著手，於買方主動向他人接洽購買毒品之案例中，
    當應以買賣雙方是否已就買賣契約要素達成意思表示之合致
    為判斷依據，倘欲購買毒品者向行為人為購買毒品之要約，
    而行為人尚未與欲購買毒品之人就買賣契約達成意思表示之
    合致時，則該行為人即難認已著手販賣毒品行為，無由論以
    販賣毒品罪。
三、公訴人認被告涉嫌於99年2 月26日販賣第一級毒品海洛因命
    與證人陳相延，主要係以證人陳相延之證述、門號00000000
    00號之通聯紀錄等為其論據。惟訊據被告則堅決否認有此販
    賣第一級毒品海洛因犯行，辯稱：伊於99年2 月26日有與陳
    相延聯絡，是陳相延要還錢，但2 人並未碰面等語。
四、經查：
  (一)證人陳相延於檢察官偵訊時固證稱：0000000000電話於99年
    2 月26日14：49、16：21分之通聯係要買海洛因的通話，這
    次我是要買1,000 元的海洛因，在電話中已談好要交易了，
    後來因為她被朋友的老婆載去另一個地方上班了，我在那邊
    等了半個小時她都沒出現，後來就沒交易成了等語（見99年
    偵字第16646 卷第248 頁）。而依被告所持用之0000000000
    號行動電話（下稱A ）與證人陳相延所持用之門號00000000
    00號行動電話（下稱B ），於99年2 月26日14時49分42秒通
    聯之通聯內容如下：「
    A：喂！
    B：喂！
    A：你下班了嗎？
    B：很趕嗎？
    A：啥？
    B：很趕嗎？
    A：沒拉，我等下要去上班了。
    B：啥？
    A：我晚一點要上班。
    B：你晚一點要上班？
    A：嗯。
    B：妳趕幾點？
    A：大概5點左右。
    B：啥？
    A：4、5點左右。
    B：4、5點時，有了。
    A：好，你還要嗎？
    B：妳要讓我欠嗎？
    A：你拿1千給我。
    B：嗯。
    A：再拿一次。
    B：嗯。
    A：看你何時打給我？
    B：你有沒有辦法到我家？
    A：我沒有車子。
    B：好們那邊很恐怖。
    A：現在不會了。
    B：現在沒了？
    A：我說現在不會，怎麼會很恐怖。
    B：我覺得妳們那邊很恐怖。
    A：你是說我那個人嗎？
    B：沒拉，樓下的人。
    A：沒關係，到時打給我看看。
    B：妳要上班時有沒有車子？
    A：我被小明他老婆載的。
    B：哭么，你是被小明他老婆載喔。
    A：嗯，到時你再打給我看看。
    B：我先想一下。
    A ：好啦」等情，有監聽譯文等附卷可參（見99年度偵字第
    16646 號卷第516 頁）。由該通訊監察譯文可看出，被告無
    法前往證人陳相延進行交易，而證人陳相延似乎亦不願到被
    告家，再加上被告要去上班，證人陳相延復表示要再想一想
    ，故於證人陳相延告以「有了」之要約後，被告即詢以「你
    還要嗎？」等語，證人陳相延旋詢問被告是否要讓他欠，被
    告即未肯定答覆是否願在讓證人陳相延欠帳，最後證人陳相
    延即表示要先想一想，被告亦同意等情，顯見2 人並未對於
    販賣海洛因之數量、金錢等達成意思合致無訛。至被告雖向
    證人陳相延表示「你拿1 千給我」、「再拿1 次」之語，惟
    參以被告於同年月24日14時許販賣海洛因予陳相延時，陳相
    延尚欠150 元未給付，加上前欠750 元，合計共積欠被告90
    0 元，此有上開99年2 月24日14時18分48秒之監聽譯文可參
    ，是被告上開「你拿1 千給我」、「再拿1 次」等語，應係
    被告向證人陳相延要求先清償欠款之表示，尚難執為被告與
    陳相延已有買賣毒品契約之意思合致。是依本案卷內所存之
    資料，並無從證明被告與證人陳相延間，業就買賣上開毒品
    事宜達成意思表示之合致，尚難認被告已著手此部分之販賣
    毒品行為。
  (二)至被告所持用之0000000000號行動電話（下稱A ）與證人陳
    相延所持用之門號0000000000號行動電話（下稱B ），於99
    年2 月26日16時21分18秒許時，有如下之通聯：「
    A：喂！
    B：啥？
    A：我要下去了。
    B：可以下來了。
    A ：好」，有監聽譯文等附卷可參（見99年度偵字第16646
    號卷第516 頁），似指被告與證人陳相延相約要見面。惟依
    證人陳相延上開檢察官偵訊時所證：「我在那邊等了半個小
    時她都沒出現‧‧‧」等語，顯見被告所辯：當日並未見面
    等語，尚非虛妄。若被告與證人陳相延於同日14時49分42秒
    之通話，已達成買賣海洛因之意思合致，則同日16時21分18
    秒之通話後，衡情被告應會迅速與證人陳相延見面交易毒品
    及收取前欠債款，焉有避不見面而自毀信用及延遲收取債款
    之必要？是被告與證人陳相延就買賣毒品事項顯未於電話通
    聯中達成意思表示之合致，事後2 人亦未再見面，則被告當
    天並無販賣海洛因予證人陳相延之意圖或行為，應堪認定。
五、綜上所述，檢察官認被告涉嫌於99年2 月26日販賣第一級毒
    品未遂所憑之證據，尚未達於通常一般之人均不致有所懷疑
    ，而得確信其為真實之程度，依刑事訴訟制度「倘有懷疑，
    即從被告之利益為解釋」、「被告應被推定為無罪」之原則
    ，即難據以為被告不利之認定。此外，復查無其他積極之證
    據，足資認定被告有何被訴於99年2 月26日販賣第一級毒品
    未遂之犯行，自屬不能證明被告犯罪，依首開說明，自應就
    此部分，另為被告無罪之諭知。
六、原審以不能證明被告此部分犯罪，而為被告此部分無罪之諭
    知，核無違誤；檢察官上訴意旨，猶執前詞，指摘原判決此
    部分不當，為無理由，應予駁回。
據上論斷，應依刑事訴訟法第368 條，判決如主文。
本案經檢察官吳茂松到庭執行職務。
中    華    民    國  100     年    8     月    11    日
                  刑事第十庭    審判長法  官  陳中和
                                      法  官  蔡國
                                      法  官  林水城
以上正本證明與原本無異。
如不服本判決應於收受本判決後10日內向本院提出上訴書狀，其
未敘述上訴理由者，並得於提起上訴後10日內向本院補提理由書
狀（均須按他造當事人之人數附繕本）「切勿逕送上級法院」。
中    華    民    國  100     年    8     月    11    日
                                      書記官  蔡佳君
附錄本判決論罪科刑法條：
毒品危害防制條例第4條第1項、第6項
製造、運輸、販賣第一級毒品者，處死刑或無期徒刑；處無期徒
刑者，得併科新臺幣2 千萬元以下罰金。
前五項之未遂犯罰之。
附表：
┌───┬──────┬─────────────────────────────┐
│編號  │  犯罪事實  │            所犯罪名及所科處刑度（含主刑及從刑）          │
├───┼──────┼─────────────────────────────┤
│1.    │如事實欄一(一)│販賣第一級毒品，處有期徒刑拾伍年陸月。                    │
│      │所載        │未扣案之行動電話機具壹支（不含內置之0000000000號SIM 卡壹枚│
│      │            │）沒收之，如全部或一部不能沒收時，追徵其價額；未扣案之販賣│
│      │            │第一級毒品所得新臺幣伍佰元沒收，如全部或一部不能沒收時，以│
│      │            │其財產抵償之。                                            │
├───┼──────┼─────────────────────────────┤
│2.    │如事實欄一(二)│販賣第一級毒品，處有期徒刑拾陸年。                        │
│      │所載        │未扣案之行動電話機具壹支（不含內置之0000000000號SIM 卡壹枚│
│      │            │）沒收之，如全部或一部不能沒收時，追徵其價額；未扣案之販賣│
│      │            │第一級毒品所得新臺幣捌佰伍拾元沒收，如全部或一部不能沒收時│
│      │            │，以其財產抵償之。                                        │
├───┼──────┼─────────────────────────────┤
│3.    │如事實欄一(三)│販賣第一級毒品，未遂，處有期徒刑柒年拾月。                │
│      │所載        │未扣案之行動電話機具壹支（不含內置之0000000000號SIM 卡壹枚│
│      │            │）沒收之，如全部或一部不能沒收時，追徵其價額。            │
└───┴──────┴─────────────────────────────┘